【裁判字號】    98,台上,2425
【裁判日期】    981224
【裁判案由】    給付保險金
【裁判全文】
最高法院民事判決            九十八年度台上字第二四二五號
上  訴  人  國泰人壽保險股份有限公司
法定代理人  丙 ○ ○
訴訟代理人  蔡 淑 文律師
被 上訴 人  甲 ○ ○
            乙○○○
共      同
訴訟代理人  江 信 賢律師
            曾 靖 雯律師
            蔡 麗 珠律師
            熊 家 興律師
上列當事人間請求給付保險金事件，上訴人對於中華民國九十八
年七月二十八日台灣高等法院台南分院第二審判決（九十八年度
保險上字第二號），提起上訴，本院判決如下：
    主  文
原判決除假執行部分外廢棄，發回台灣高等法院台南分院。
    理  由
本件被上訴人主張：伊等之子李俊賢（民國六十一年十月二十六
日生）於八十年九月間與上訴人簽訂「國泰萬代福 211終身壽險
」，約定傷害險附約保險金額新台幣（下同）五十萬元，並於八
十九年四月間再向上訴人投保「國泰鍾愛一生 313終身壽險」，
約定平安保險附約保險金額一百萬元，保險受益人均為伊等；另
被上訴人甲○○於八十七年九月間亦以李俊賢為被保險人，向上
訴人投保「國泰鍾愛一生 313終身壽險」，約定平安保險附約保
險金額一百萬元，受益人為甲○○。嗣李俊賢於九十六年十二月
二十六日下午六時五十分許，行經台南縣鹽水鎮往新營鎮○○○
○道一號高架橋，因攀爬該高架橋上護欄不慎跌落國道一號二百
八十五公里五百公尺處之南向車道，致顱腦損傷立即死亡，李俊
賢係非因疾病而起之意外死亡，保險事故已然發生。詎上訴人竟
拒絕理賠等情，爰依各該保險契約傷害保險附約、平安保險附約
條款第二條第五項、第三條、第十四條約定及保險法第三十四條
規定，求為命上訴人依序給付伊等一百七十五萬元及七十五萬元
，並均自九十七年一月二十三日起按年息百分之十加計利息之判
決。
上訴人則以：保險上所謂外來突發事故，係指自身以外事故且事
發突然無法防範者而言，實務上就意外傷害保險，亦採「原因」
說而非「結果」說。李俊賢「相驗屍體證明書」記載「自行攀爬
護（欄）意外墜落衝壓地面」，僅能證明死亡結果為意外，並非
意外突發原因所致，當時檢察官顯未調閱李俊賢生前就診病史，
不得採為意外死亡之證明。又國道警察之「職務報告書」乃研判
李俊賢「從高速公路天橋自行跳下而死亡」，且李俊賢墜落地點
之水泥圍籬（含鐵護欄）約一百三十公分，其上鐵絲網高度亦約
一百三十公分，李必須攀上鐵絲網，再跨越始有跌落之可能，被
上訴人指李俊賢因重心不穩始跌落，與現場情狀不符。另依甲○
○所述，李俊賢自九十年起即因精神疾病有為上帝殉身之想法，
死亡二、三天前，因接到網友來電而悶悶不樂，其子故意攀爬跳
落，並非不可能。況依舉證責任分配原則，被上訴人應就李俊賢
係意外死亡負舉證之責等語，資為抗辯。
原審將第一審所為被上訴人敗訴之判決廢棄，改判命上訴人給付
被上訴人一百七十五萬元及七十五萬元各本息，無非以：被上訴
人已提出相驗屍體證明書及就診病歷資料，證明李俊賢精神疾病
症狀已獲得控制，並無自殺之念頭，且檢察官、法醫相驗後均認
意外死亡，被上訴人業就李俊賢為意外死亡盡舉證之責任，上訴
人應就李俊賢係自殺之事實負舉證責任。據鑑定人季麟慶於原法
院證稱：「失足狀況下最容易自由落體，攀爬也有可能因失足以
直接自由落體墜落．．我們是根據死者身體傷害型態及現場位置
來判斷，所以我才會寫自行攀爬護欄墜落衝壓地面，如果是自己
跳下的話，反而會比較多腳先下來，他會有一個弧度出來」、「
本件死亡方式『意外』是檢察官勾的，也是檢察官經過詳細偵查
整個情形後研判的結果，我也同意」、「本件的墜落可以是他殺
，也可以是自殺，也可以意外，但我們找不到他自殺及他殺的證
據」，足認被上訴人指李俊賢係意外死亡，尚非無據。且證人陳
麗香亦於原法院證稱：「距離他出事前大約一年多不到二年．．
我看到他在那裡走來走去大約有七、八次，其中有二次我看見他
站到最下方鐵管上，一次站在中間的鐵管上，我覺得很危險，就
叫他趕快回去，他說他要看夜景很刺激，後來他有回去」、「有
看到他在高速公路的橋上走來走去」、「他是靠著鐵管站著」，
足認李俊賢經常在事故發生現址流連，並曾多次攀爬水泥護欄上
方鐵管觀看車流，並非事故發生之日始去現場，被上訴人主張李
俊賢係在高速公路橋上觀看車流，不知何種原因發生墜落高速公
路致死，堪予採信。次查李俊賢曾因精神分裂症，自九十四年三
月二日起至九十五年一月六日止，在財團法人台灣省私立高雄仁
愛之家附設慈惠醫院、財團法人奇美醫院柳營分院診治，嗣於九
十五年五月十六日起，至同年九月三日止，長達一百十一日因精
神性疾病急診至行政院衛生署嘉南療養院（下稱嘉南療養院）住
院治療，並於同年月三日出院後，每個月至少一次至該療養院門
診治療，直至九十六年十二月十四日止，而在該院就診期間，李
俊賢曾有主訴：「聖靈叫他自殺」，護理記錄亦載有「病人要求
讓其回家去死，不回去聖靈會死，自殺意念強烈」，顯見其曾有
自殺念頭，並於九十六年十二月二十六日死亡前之當月份，仍因
精神性疾病，在醫院治療，固可確定。然依嘉南療養院九十八年
三月三十日及四月二十九日函覆內容，足認李俊賢九十五年九月
三日係因請假外出拒絕返回嘉南療養院，並非治癒出院，當時仍
有幻聽與妄想存在，出院後有命令李俊賢自殺之幻聽情形，而妄
想情況則有減輕，經評估李俊賢尚可區別係幻聽而非真實且不致
執行幻聽內容，李俊賢之精神疾病縱未痊癒，亦難謂未獲得有效
控制，且難認其猶有故意自殺之意念。又依第一審勘驗結果，事
故發生之高速公路橋上圍有一排鐵絲網護欄，從地面至第二道護
欄鐵管及最高護欄鐵管高度各為一百六十七公分及二百五十公分
，衡情李俊賢如欲觀看車流，站在橋上地面，即可觀看整道車流
往來情形，依其自鐵欄最上方向外跌落以斷，可認其在觀看車流
時，至少有攀爬至第二道護欄鐵管以上。再依法醫鑑定報告，李
俊賢直接死因為「顱腦損傷造成立即死亡」，主要傷勢為腦部受
有衝壓性挫傷合併開放性骨折、腦組織外溢，及頸椎受有合併閉
鎖性骨折，堪認李俊賢死亡係因攀爬至少第二道以上護欄鐵管，
因重心不穩墜落高速公路路面所致，雖其墜落原因不明，惟上訴
人並未能舉證證明李俊賢係故意自殺而自鐵欄上方跳落，自仍屬
意外事故。從而，被上訴人據以請求上訴人給付上述保險金本息
，即屬正當等詞，為其判斷之基礎。
惟查原審先則依相驗屍體證明書及鑑定人季麟慶之證詞，認定被
上訴人已就李俊賢為意外死亡盡其舉證責任，並謂：被上訴人指
李俊賢係意外死亡，尚非無據．．李俊賢死亡係因攀爬至少第二
道以上護欄鐵管，因重心不穩墜落高速公路路面所致等語（原判
決一一、一二、一七頁倒數四～八行），繼卻又稱：依證人陳麗
香於原法院之證言，被上訴人主張李俊賢係在高速公路橋上觀看
車流，不知何種原因發生墜落高速公路致死，堪予採信．．雖其
墜落原因不明，惟上訴人並未能舉證證明李俊賢係故意自殺而自
鐵欄上方跳落云云（原判決一二頁、一七頁倒數二、三行）。一
稱：「攀爬護欄重心不穩墜落高速公路意外死亡」；一曰：「不
知何種原因墜落高速公路致死」，兩相齟齬，已有判決理由矛盾
之違法。且上訴人於第一審即辯稱：依國道四隊新營分隊之「職
務報告書」所載，李俊賢係「從高速公路天橋上跳落於車道上」
而死亡，同時詢其父謂李俊賢最近有輕生之念頭，最後研判是「
從高速公路天橋自行跳下」而死亡等語（見一審卷七一頁），原
審未予深究，遽行判決，不免速斷。次查本件現場地面至最高護
欄鐵管有二百五十公分高，李俊賢係因觀看車流時，攀爬至少第
二道以上護欄鐵管，重心不穩致墜落高速公路路面而死亡，李俊
賢曾有自殺之想法，其於九十六年十二月十四日之病情，已較早
先病情改善許多，於受幻聽干擾時可以不去理會，也不會去聽從
幻聽的指示，李俊賢非自殺死亡，固為原審所確定之事實，然上
訴人於原審一再抗辯：「經第一審現場履勘及測量，橋面未設圍
欄處即可觀看車流，若要貼近路面，橋面有階梯可通往路面，被
保險人大費周張攀爬圍欄，係單純為觀看車流，顯不符情理。被
保險人顯然係攀爬至圍欄上方，身體翻落，頭部著地，並非立足
圍欄上像跳樓一樣縱身，被上訴人以跳樓之推論比擬，顯有違失
」、「依嘉南療養院之病歷，李俊賢最後求診時間為九十六年十
二月十四日，與其於同年月二十六日死亡，相隔近半個月，故如
其父所述『大約兩三天前接到香港的男性網友來電後，便悶悶不
樂，接著便稱要前往觀看高速公路車流，才會快樂』等新近情緒
變化，『該病歷無從列入評估』，並『請求應再向嘉南療養院函
詢』」、「可知病患之病情並非回復如正常人或未患病前之健康
狀況，其仍受自殺之命令困擾，且須持續施以藥物治療」、「病
患於九十六年十二月二十六日由高架橋墜落死亡，依該函覆最後
就診日期為同年月十四日，期間確實有近十二天之間隔，醫師對
十二月二十六日病患李俊賢之病情變化，實無法即時掌握之可能
，故即便十二月十四日病情穩定，不代表十二月二十六日病情無
變化」、「依法醫之判斷死者係「垂直掉落地面」「頭部先著地
」，因為死者患有精神妄想症，我不曉得當時他在想什麼，是在
什麼狀況下造成墜落」、「依本件死亡方式意外是檢察官勾的，
也是檢察官經過詳細偵查整個情形後研判的結果，我也同意，顯
未將幻聽內容為『可聽到上帝聲音，要其撞車去死』列入考量，
不能作為被保險人非自殺之判斷依據」各等語（分見原審卷七八
、七九、一一二、一一三頁），核與鑑定人季麟慶曾於原審證稱
：「（法官問：依鑑定人的經驗研判，死者死亡的最大原因？）
答：因為死者患有精神妄想症，我不曉得當時他在想什麼，是在
什麼情況下造成墜落」（見原審卷七五頁）相符。究竟李俊賢於
是日何以攀爬至第二道以上高度之護欄致垂直墜落路面死亡？其
異於常人思考模式之行止，攀爬離地面達二百五十公分高之鐵絲
網護欄，並由護欄最上方直接墜落路面死亡之原因，是否與其仍
有幻聽與妄想存在之精神分裂症無關？該自身疾病是否為造成本
件事故「最主要有效而直接」之原因（主力近因原則）？似有不
明，此與李俊賢是否為非因疾病引起之通常外來突發事故死亡所
關頗切。原審對上訴人此項重要之攻擊方法，未逐一詳酌，並進
一步推求，徒以上述理由即為上訴人不利之論斷，亦有可議。上
訴論旨，執以指摘原判決不當，求予廢棄，不能認為無理由。
據上論結，本件上訴為有理由。依民事訴訟法第四百七十七條第
一項、第四百七十八條第二項，判決如主文。
中    華    民    國  九十八  年   十二   月  二十四  日
                      最高法院民事第五庭
                          審判長法官  朱  建  男
                                法官  顏  南  全
                                法官  林  大  洋
                                法官  沈  方  維
                                法官  張  宗  權
      本件正本證明與原本無異
                                      書  記  官
中    華    民    國  九十九  年    一    月    六    日
                                                Ａ

司法院資訊處製作；財團法人民間司法改革基金會備份。
